臺灣高等法院民事判決　九十年度上易字第三○三號
　　上　訴　人　乙○○
　　　　　　　　甲　○
　　被　上訴人　丙○○
　　　　　　　　丁○○
右當事人間請求損害賠償事件，上訴人對於中華民國九十年三月十九日臺灣基隆地方
法院八十八年度訴字第一八六號第一審判決提起上訴，本院判決如左：
    主    文
上訴駁回。
第二審訴訟費用由上訴人連帶負擔。
    事    實
甲、上訴人方面：
一、聲明：
  (一)原判決不利於上訴人部分廢棄。
  (二)右廢棄部分，被上訴人在第一審之訴及假執行之聲請均駁回。
二、陳述：除與原判決記載相同者，茲引用之外，補稱：
  (一)上訴人甲○係耀星六號漁船船主，上訴人乙○○則係船長，案發時因太平洋一六
    八號海釣船，妨害耀星六號漁船作業，上訴人甲○難免口出怨言，詎太平洋一六
    八號海釣船竟碰撞耀星六號船舷，並以鉛塊投擲，致耀星六號漁船受創，耀星六
    號於閃避駛離時，因太平洋一六八號船速較快攔截在前，兩船發生碰撞，致太平
    洋一六八號右舷及船尾受損，而耀星六號則係船艏受損，本件被上訴人丙○○所
    有之太平洋一六八號海釣船受損，及被上訴人丁○○頭部受傷，實非耀星六號追
    撞太平洋一六八號所致，上訴人等無不法侵權行為；至證人吳炎泉等人，或為太
    平洋一六八號海釣船船長、船員，或為釣客，均為共同參與攻擊耀星六號漁船之
    人，所為證言委無足採；事實上太平洋一六八號海釣船噸位、馬力、速度，均超
    過耀星六號，事發時太平洋一六八號亦已發動引擎，耀星六號自無連續撞擊太平
    洋一六八號四次之可能。且本件上訴人甲○刑事毀損部分，已經本院九十一年度
    上更(一)字第四五號判決無罪在案，被上訴人請求上訴人連帶負損害賠償責任，即
    屬無據。
  (二)修理費用四十五萬六千元部分：
    本件損害非不能回復原狀或回復顯有重大困難者，依民法第二百十四條規定，須
    經債權人定相當期限催告後，逾期不為回復時，債權人始得請求以金錢賠償其損
    害，本件被上訴人未定期催告，遽請求金錢賠償，且未能證明其真實性及必要性
    ，於法顯有未合。
  (三)營業損失二十九萬四千元部分：
    原審以太平洋一六八號海釣船，於八十七年七月二十八日起至同年八月十九日止
    ，共二十三日，扣除上架之八日，尚有十五日，此十五日間，共出港營業十次，
    載客總人數為二百七十六名，每名釣客費用二千元，無非以被上訴人所提之進出
    港檢查表為依據，惟該檢查表乃太平洋六八號海釣船，而非太平洋一六八號海釣
    船，且將該船入港與出港人數重複計算，又謂每名釣客費用二千元，亦無證據，
    復未扣除減省之費用，顯有未洽。
  (四)被上訴人丁○○受傷部分：
    被上訴人丁○○非耀星六號橫桿所傷，已如前述，其請求醫藥費及精神慰藉金，
    不應准許，且其傷勢早已痊癒，請求慰藉金二十萬元，亦屬過高。
三、證據：除援用第一審所提證據外，補提：本院九十一年度上更一字第四五號刑事
    判決影本乙份為證。
乙、被上訴人方面：
一、聲明：上訴駁回。
二、陳述：除與原判決記載相同者，茲引用之外，補稱：
  (一)上訴人乙○○為耀星六號漁船船長，上訴人甲○為船主兼船員，渠等於澎佳嶼海
    域作業時，認太平洋一六八號海釣船距離其作業地點太近，有礙渠等捕魚之情形
    ，竟將耀星六號漁船駛近太平洋一六八號海釣船右側，以漁船捕魚用橫加在船身
    之竹竿橫掃太平洋一六八號海釣船右側，並以船首尖部向太平洋一六八號海釣船
    之船側及船尾猛撞，致海釣船上部分釣客之釣具折斷或掉落海中，並擊中被上訴
    人丁○○之頭部，致其受有顏面撕裂傷十三公分之傷害，此業經證人吳炎泉等人
    證述明確，而兩船追撞事實單純，不涉海上肇事判斷之專門知識經驗，無鑑定之
    必要，且刑責業已查明，自無庸調查兩船大小、船速等，從而上訴人不法行為，
    與被上訴人受有損害間確具有相當因果關係，被上訴人自得請求損害賠償。另上
    訴人甲○係船主，上訴人乙○○受船主之僱用，依民法第一百八十八條第一項規
    定，應連帶負賠償責任，縱上訴人甲○刑事毀損部分無罪，亦不能據以免責。
  (二)修理費用部分：
    按本件損害發生時，雖係民法第二百十三條修正前，惟依民法債編施行法第十二
    條規定，本件請求仍得適用修正後之民法第二百十三條規定，合先敘明。查本件
    雙方未有任何契約約定，法律亦無特別規定僅以金錢賠償為限，依修正後民法第
    二百十三條規定，被上訴人為減輕雙方之損害，自得選擇以支付回復原狀所必要
    之費用之金錢賠償，原審據此判命上訴人二人連帶賠償修理費用四十五萬六千元
    ，並無不合。
  (三)營業損失部分：
    被上訴人丙○○僅有太平洋一六八號海釣船一艘，並無太平洋六八號海釣船，被
    上訴人於原審所提進出港檢查表，係被上訴人所有太平洋一六八號海釣船之進出
    港記錄，至於太平洋六八號之記載，應係筆誤。又原審認每日僅有營業收入三萬
    六千八百元，尚屬偏低，因八十七年七月二十八日至同年八月十九日共二十三日
    ，除應扣除上架八日外，另有五天下架修理，亦應扣除始為正確。茲以案發期日
    前之一個月即八十七年七月一日起至同年七月三十一日止，計載送釣客八百五十
    四人，除以七月份計三十一天，得每天載送釣客營業二七．五四八人，乘以每人
    次收費二千元計之，每日營業收入計五萬五千零九十六元，原審僅認定每日平均
    營業收入為三萬六千八百元，相差一萬八百二百九十六元，該差額充為營業成本
    費用，綽綽有餘。
  (四)精神慰藉金部分：
    上訴人對被上訴人丁○○所為侵害行為，造成其頭部顏面撕裂傷長達十三公分之
    傷害，精神上受有痛苦自可想像，原審審酌雙方之身分資力及加害程度，核定二
    十萬元精神賠償，並無不當。
三、證據：除援用第一審所提證據外，補提：(一)行政院農業委員會漁業執照影本乙紙
    、(二)警訊筆錄影本六份、(三)本院刑事判決影本二份、(四)處分書影本乙份、(五)太平
    洋一六八號進出港檢查冊節本乙份、(六)太平洋一六八號娛樂漁船簡介影本乙份、
    (七)機漁船（含船員）進出港檢查表影本乙份為證，並聲請訊問證人李建才。
丙、本院依職權向最高法院調閱八十八年度上訴字第一八○二號乙○○毀損等案全卷
    計五宗。
    理       由
一、被上訴人起訴主張：上訴人甲○為耀星六號漁船船主，雇用上訴人乙○○為船長
    （甲○為乙○○之父），及一名年籍不詳之大陸漁工，於八十七年七月三十日二
    十三時許，駕駛該船在澎佳嶼西北方海域作業，適被上訴人丙○○所有太平洋一
    六八號海釣船，由船長吳炎泉駕駛，船上載有釣客丁○○等二十八人，亦在該海
    域相距約一浬餘處下錨垂釣，上訴人乙○○及甲○二人竟收漁具及風錨後，將船
    駛近太平洋一六八號海釣船處，先破口大罵，嗣後上訴人甲○指揮駕駛艙內之上
　　訴人乙○○將船上懸掛之竹竿伸出船體左右兩側，橫掃太平洋一六八號，掃打船
　　後部之釣客釣竿，釣客紛走避，釣竿折斷或落海，致被上訴人丁○○之顏面部位
　　撕裂傷十三公分，血流如注，釣客李明、李春雄、林於聲、徐清祈、王清琦、章
　　邦輝等六人釣具落海或折斷，而斯時太平洋一六八號海釣船尚有風錨未收取，動
　　彈不得，甲○再指揮乙○○以耀星六號漁船之船頭尖部向太平洋一六八號海釣船
　　之船側及船艉猛撞，致太平洋一六八號海釣船之船身、船艉嚴重受損，被上訴人
　　丙○○因而支出修理費用四十五萬六千元、並造成營業損失六十五萬六千元，合
　　計受有一百十一萬二千元之損害；被上訴人丁○○則支出醫藥費二萬零五百零七
　　元，及受有精神上損害三十萬元，合計三十二萬零五百零七元。上訴人乙○○之
　　故意傷害及毀損行為，與被上訴人之損害有相當因果關係，上訴人乙○○受雇於
　　上訴人甲○擔任船長，依民法第一百八十五條或一百八十八條第一項之規定，上
　　訴人二人均應負連帶損害賠償責任，爰請求判決上訴人連帶給付被上訴人丙○○
　　一百十一萬二千元，給付被上訴人丁○○三十二萬零五百零七元，及均自起訴狀
　　繕本送達翌日起至清償日止，按年息百分之五計算利息之判決。（原審判命上訴
　　人應連帶給付被上訴人丙○○七十五萬零四百元、連帶給付被上訴人丁○○二十
　　二萬零五百零七元及其遲延利息，並駁回被上訴人其餘之請求，上訴人就其敗訴
　　部分全部提起上訴，被上訴人就其敗訴部分則未聲明不服。）二、上訴人則以：
　　本件被上訴人丙○○所有之太平洋一六八號海釣船受損，及被上訴人丁○○頭部
　　受傷，非耀星六號追撞太平洋一六八號所致，上訴人等無不法侵權行為，而上訴
　　人甲○刑事毀損部分，已經本院九十一年度上更(一)字第四五號判決無罪，被上訴
　　人請求伊二人連帶賠償，即屬無據；又本件太平洋一六八號漁船之損害非不能回
　　復原狀或回復顯有重大困難者，依民法第二百十四條規定，須經債權人定相當期
　　限催告後，逾期不為回復時，債權人始得請求以金錢賠償其損害，本件被上訴人
　　未定期催告，遽請求修理費四十五萬六千元之金錢賠償，且未能證明其真實性及
　　必要性，於法無據；另原審以被上訴人所提之進出港檢查表為依據，計算營業損
　　失，惟該檢查表乃太平洋六八號海釣船，而非太平洋一六八號海釣船，且將該船
　　入港與出港人數重複計算，並謂每名釣客費用二千元，惟無證據，復未扣除減省
　　之費用，亦有未洽。至被上訴人丁○○既非耀星六號橫桿所傷，則其請求醫藥費
　　及精神慰藉金，不應准許，且其傷勢早已痊癒，慰藉金二十萬元亦屬過高等語，
　　資為抗辯。
三、被上訴人主張上訴人乙○○為「耀星六號」漁船船長、與其父即船主兼船員上訴
    人甲○及另一名姓名、年籍不詳之大陸漁工，於民國八十七年七月三十日二十三
    時許，駕駛該船在澎佳嶼西北方海域作業，因不滿被上訴人丙○○所有太平洋一
    六八號海釣船由船長吳炎泉、船員林正義、許智翔所駕，載有釣客即被上訴人丁
    ○○等二十八人亦在該海域相距約一浬處下錨垂釣，對其捕捉小卷作業有所妨礙
    ，上訴人二人竟收起漁具及風錨後，將船駛近太平洋一六八號海釣船附近，上訴
　　人乙○○先破口大罵，而與該海釣船船長吳炎泉發生口角，上訴人乙○○即將船
　　上懸掛之竹竿伸出船體左右兩側，橫掃該海釣船，掃打該船後部之釣客釣竿，船
　　上釣客見狀紛紛走避，釣竿或折斷或落海，並擊中被上訴人丁○○之頭部，致其
　　受有顏面撕裂傷十三公分，船長吳炎泉為之處理傷勢之際，上訴人乙○○仍續以
　　船艏撞擊海釣船之船艉、船側，使之嚴重受損等事實，業據提出被上訴人診斷證
　　明書（台灣基隆地方法院八十八年度附民字第一二號卷第一六頁）、機漁船（含
　　船員）進出港檢查表（同上卷第一一頁）、行政院農業委員會漁業執照（本院卷
　　第四四頁）、八十七年八月四日船舶海事報告書（附於內政部警政署水上警察局
　　水警一隊刑字第二一七四號影印偵查卷內）、船舶受損相片（同上卷內、原審卷
　　第二五頁），被上訴人丁○○受傷相片（前揭附民卷第一九頁）在卷佐證，並經
　　證人吳炎泉、林正義、王清琦、陳祥昇、彭仁壽、江丕聰證述無訛，此亦有各該
　　證人於偵查中所為證述筆錄（本院卷第六三頁至第七０頁）附卷足稽。再者，上
　　開船舶碰撞經過，業經上開證人證述明確，依該船舶登記書所載，「太平洋一六
　　八號」海釣船雖噸位較重，航速較快，惟該船係於案發海域停下錨，以便釣客
　　垂釣，而「耀星六號」則於航行作業狀態，該船掃斷海釣船釣客之釣竿後，縱海
　　釣船急收風錨，發動引擎，而因尚待處理被上訴人丁○○傷勢，無法高速駛離，
　　因而海釣船右後舷及船尾所受之損害，顯係「耀星六號」以竹竿橫掃海釣船之右
　　舷後，趁海釣船甫發動引擎未及駛離航速尚低之際，持續予以撞擊。又上訴人乙
　　○○擬以竹竿橫掃海釣船之右舷時，適有釣客在該處垂釣，此為上訴人乙○○所
　　明知，而此舉當傷及釣客，亦為其所預見，竟執意為之，其有傷人故意，殊甚灼
　　然，侵權行為甚為明顯，其空言否認有侵權行為，委不足取。另上訴人乙○○所
　　為上開毀損、傷害行為，經台灣基隆地方法院及本院刑事庭審理明確，咸認上訴
　　人乙○○確有上述故意侵權行為，原審刑事庭於八十八年四月十四日以八十七年
　　度易字第七四九號、本院刑事庭於八十八年七月十三日以八十八年度上訴字第一
　　八０二號、九十一年四月四日以九十年度上更(一)字第一０四五號判處有期徒刑壹
　　年陸月在案，此有上開刑事判決各乙份（原審八十七年度易字第四九號卷內、本
　　院卷第七四頁至第七六頁、第一０六頁至第一一０頁）在卷足憑，並經本院調取
　　該刑事案卷查證屬實，被上訴人主張上開事實，至堪認為真實。
四、按民法第一百八十八條所稱之受僱人，係以事實上之僱用關係為標準，凡客觀上
    被他人使用之服勞務受其監督者，均係受僱人（最高法院四十五年台上字第一五
    九九號判例參照）；又民法第一百八十八條第一項所謂受僱人因執行職務不法侵
    害他人之權利，不僅指受僱人因執行其所受命令，或委託之職務自體，或執行該
　　職務所必要之行為，而不法侵害他人之權利者而言，即受僱人之行為，在客觀上
　　足認為與其執行職務有關，而不法侵害他人之權利者，就令其為自己利益所為，
　　亦應包括在內（最高法院四十二年台上字第一二二四號）。查上訴人甲○係「耀
　　星六號」漁船之船主兼船員，上訴人乙○○為該船之船長，此有該船基本資料（
　　本院八十八年度上訴字第一八０二號刑事影印卷第一四頁至第一八頁），並為上
　　訴人二人所不爭執（本院卷第一七四頁至第一七八頁），且證人吳炎泉、王清琦
　　、江丕聰於偵查中均一致證稱上訴人甲○案發時確在船上指揮船艙之人等情，此
　　有偵訊筆錄附卷（台灣基隆地方法院檢察署八十七年度偵續字第二五號偵查影印
　　卷第四頁、第五頁），足見上訴人甲○係於該船長任船東及船員之職，而其對於
　　船長即上訴人乙○○復有選任監督之責，甚至可於船上指揮，依前揭判例意旨，
　　上訴人乙○○為上訴人甲○之受僱人，案發當時上訴人乙○○係於該地點從事捕
　　小管之業務，在客觀上足認為與其職務有關，其駕船使船上竹竿掃至他船，亦為
　　職務上行為，尚難以其原因事實乃打架鬥毆而謂上訴人乙○○並非執行職務，從
　　而上訴人乙○○於執行所屬駕船職務，不法侵害被上訴人之權利，使船受損、人
　　受傷等情，上訴人甲○立於僱用人地位，自應與行為人之上訴人乙○○負連帶賠
　　償之責，上訴人甲○是否經刑事判決有罪，尚無礙於其應負之民事賠償責任。
五、按受僱人因執行職務不法侵害他人之權利者，由僱用人與行為人負連帶賠償責任
    ；又不法侵害他人之身體或健康者，對於被害人因此喪失或減少勞動能力或增加
    生活上之需要，應負損害賠償責任；不法侵害他人之身體、健康者，被害人雖非
    財產上之損害，得請求賠償相當之金額，為民法第一百八十八條第一項前段、第
    一百九十三條第一項、第一百九十五條第一項前段定有明文。查上訴人乙○○既
    有前揭侵權行為，並造成被上訴人之損害，且經原審及本院刑事庭審認明確，其
    僱用人之被上訴人甲○自應與之對被上訴人二人負損害賠償之責。
六、茲就被上訴人請求之金額分別審核如左：
　被上訴人丙○○部分
　(一)船舶修理費部分：被上訴人丙○○主張其所有上開海釣船因上訴人乙○○之毀損
　　，致該船上下板舷ＦＲＰ牆壁受損、後座客臥艙漏水、管線路毀損，經於八十七
　　年八月三日至同年月十一日上架修理，計支出修理費四十五萬六千元，業據提出
　　估價單、統一發票（前揭附民卷第七頁、第八頁）在卷佐證。又證人李建才亦證
　　以：「上訴人丙○○十年來他漁船都是由我保養及維修，漁船的舷牆遭撞擊，修
　　理費總共花四十幾萬元，有開發票，修理時上架三天是一個單位，約一萬多元，
　　前後共花了十幾天，錢已給付，修理的船名是太平洋一六八號，確定是丙○○的
　　船，估價單所載屬實，：：實際工作天十幾天，每一天工作的工人不一定，我們
　　是以每個工人的實際工時去除以八小時計算天數，再以每天二千七百元去計算工
　　資：：」（本院卷第一三二頁至第一三四頁），互核相符，信屬實在。至上訴人
　　雖抗辯被上訴人丙○○就此部分之損害未定相當期限催告，逕以金錢為賠償之請
　　求，於法不合云云。惟按修正民法第二百十三條第三項規定，第一項情形，債權
　　人得請求支付回復原狀所必要之費用，以代回復原狀；又依修正民法債編施行法
　　第十二條規定，上開修正民法第二百十三條第三項，於民法債編修正施行前因負
　　損害賠償責任而應回復原狀者，亦適之，則上開修正後民法第二百十三條第三項
　　仍適用於本件請求，上訴人上述抗辯，殊不足取。從而被上訴人丙○○此部分請
　　求，洵屬有據，應予准許。
　(二)營業損失部分：被上訴人丙○○主張該受損船舶上架修理自八十七年八月三日至
　　同年月十日，工作日曆天為八天，每日平均營業收入為三萬六千八百元計二十九
　　萬四千四百元（36,800×8= 294,400），業據提出機漁船（含船員）進出港檢查
　　表冊（本院卷第八０頁、第八二頁至第八八頁），該船漁業執照及該船八十七年
　　七月份全月營業載送釣客收入（前揭附民卷第一一頁、本院卷第八二頁至第八八
　　頁）為證。經查該海釣船每航次向每位釣客收取之費用為二千元，此有該船簡介
　　單乙份（本院卷第八一頁）在卷可考。而依上開進出港檢查表所載，該船自八十
　　七年七月一日至八十七年七月三十一日，一日三十三人、二日二十四人、四日三
　　十一人、五日十八人、六日十四人、七日十人、八日二十七人、九日二十四人、
　　十日十六人、十一日二十八人、十二日十二人、十三日十六人、十四日十六人、
　　十五日二十四人、二十一人計四十五人、十六日十七人、十七日二十二人、十八
　　日三十九人、十九日五十人、三十五人計八十五人、二十日十五人、二十七人、
　　二十二日十七人、二十三日二十一人、二十四日四十三人、二十五日三十五人、
　　四十人計七十五人、二十七日二十一人、二十八日二十八人、二十九日三十二人
　　、三十日三十一人共九百九十一人，扣除每航次船員二名共六十二人，七月份釣
　　客總人數為九百二十八人，除以當月份三十一天，每天釣客平均為二十九．九人
　　，乘以每人每航次收費二千元，則每日營業收入當在五萬九千八百元，扣除其應
　　支出費用約為二成，則亦在四萬七千八百四十元，該船上架修理八天，營業損失
　　為三十八萬二千七百二十元，被上訴人丙○○此部分請求僅二十九萬四千四百元
　　，自屬有理，亦應准許。
　被上訴人丁○○部分
　(一)醫藥費部分：被上訴人丁○○主張其因上訴人乙○○之傷害，支出醫療費用二萬
　　零五百零七元，業據提出財團法人長庚紀念醫院醫療費用明細表（前揭附民卷第
　　二０頁），並為上訴人二人所不爭執（本院卷第一一八頁），至堪信為真實，應
　　准其所請。
  (二)精神慰撫金部分：被上訴人丁○○主張因上訴人乙○○之傷害行為，造成顏面撕
　　裂傷長達十三公分，留下傷疤，傷口雖已癒，惟見此傷口，必憶起無端受害，精
　　神自必痛苦，其依民法第一百九十四條規定，自無不合。查被上訴人丁○○為預
　　拌廠廠長，年收入八十餘萬元，高職畢業；上訴人乙○○為基隆市正濱國中畢業
　　，任職船長，無任何資力；上訴人甲○不識字，係上開肇事船舶之所有權人，無
　　其他不動產，此有太平洋新興股份有限公司在職證明書（前揭附民卷第一七頁）
　　、被上訴人丁○○扣繳憑單（同上卷第一八頁）、上訴人乙○○畢業證書（本院
　　卷第一八三頁）在卷佐證，並為兩造所不爭執，信屬實在。本院斟酌兩造上開身
　　分、地位、經濟狀況，所受痛苦之程度，認以賠償被上訴人丁○○二十萬元之精
　　神慰撫金為相當。
七、綜上所述，上訴人乙○○應賠償被上訴人丙○○修理費用四十五萬六千元、營業
　　損失二十九萬四千四百元計七十五萬零四百元；被上訴人丁○○醫藥費二萬零五
　　百零七元、精神慰撫金二十萬元計二十二萬零五百零七元，被上訴人二人均本於
　　侵權行為及民法第一百八十八條僱傭之法律關係，請求在上開範圍及自起訴狀繕
　　本送達翌日（八十八年三月三十一日）起至清償日止之法定遲延利息，為有理由
　　，應予准許。原審判命上訴人如數給付，並依兩造陳明分別酌定相當擔保金額為
　　假執行及免假執行之宣告，經核於法並無不合，上訴意旨求予廢棄改判，為無理
　　由，應駁回其上訴。
八、兩造其餘攻擊防禦方法及其他未經援用之證據，經斟酌認尚無礙於本院前述認定
　　，爰不一一論究。
九、據上論結，本件上訴為無理由，依民事訴訟法第四百四十九條第一項、第七十八
    條，判決如主文。
中　　　華　　　民　　　國　　九十一　　年　　 十二　　 月　　 十七　　 日
　　　　　　　　　　　　　　　臺灣高等法院民事第十七庭
　　　　　　　　　　　　　 　　　　 審判長法　官  鄭  雅  萍
         　　　　　　　　　　　　　　　　 法　官  呂  太  郎
         　　　　　　　　　　　　　　　　 法　官  許  文  章
右正本係照原本作成。
不得上訴。
中　　　華　　　民　　　國　　九十一　　年　　 十二　　 月　　 二十　　 日
 　　　　　　　　　　　　　　　　　　　　 書記官  陳  明  俐
